【裁判字號】    98,訴,1825
【裁判日期】    980805
【裁判案由】    偽造文書等
【裁判全文】
臺灣板橋地方法院刑事判決              98年度訴字第1825號
公  訴  人  臺灣板橋地方法院檢察署檢察官
被      告  丙○○
上列被告因偽造文書等案件，經檢察官提起公訴（九十八年度調
偵字第七七三號），本院依簡式審判程序判決如下：
    主  文
丙○○連續行使偽造私文書，足以生損害於他人，處有期徒刑捌
月，減為有期徒刑肆月，如易科罰金，以銀元佰元折算壹日；
又行使偽造私文書，足以生損害於他人，處有期徒刑肆月，如易
科罰金，以新臺幣壹仟元折算壹日。應執行有期徒刑陸月，如易
科罰金，以銀元佰元折算壹日。
    事  實
一、丙○○於民國九十四年十二月間召集合會，由其自任會首，
    會員連同會首共計二十九會，約定會期自九十四年十二月一
    日起至九十七年四月一日止，採內標制，每會新臺幣三萬元
    ，每月一日二十一時許，在臺北縣土城市○○街八巷二號四
    樓舉行開標事宜，邀集丁○○（以丁○○名義參加二會、丁○○配偶邱淑玲名義參加一會，共計三會）、甲○○（參加
    一會）、乙○○（參加一會）等人參加上開合會。詎丙○○
    因投資股票失利缺錢，竟基於意圖為自己不法所有及行使偽
    造私文書之概括犯意，分別於九十五年一月一日起至九十七
    年一月一日止之間之某二次不詳時日之開標日，另復基於意
    圖為自己不法所有及行使偽造私文書之犯意，於九十七年二
    月一日開標日，在上開處所，利用欲投標之會員未必親自到
    場，會員間彼此亦未全然認識，及為會首身分掌控主持開標
    之機會，冒用會員丁○○名義，在標單上填寫投標金額（各
    次詳細金額不詳）及偽簽丁○○之署名，參與競標共計三次
    ，並將偽造之標單出示予競標時到場之合會會員而行使之，
    復於得標後向活會會員告知上開得標情形，使不知情之合會
    會員誤以為上開被冒標者係得標者，而陷於錯誤，如數繳交
    會款予丙○○，足以生損害於丁○○及該互助會其餘尚未標
    取會款之活會會員甲○○、乙○○。嗣因丙○○於九十七年
    二月一日倒會，經丁○○、甲○○、乙○○等人查覺有異，
    始悉上情。
二、案經丁○○、甲○○、乙○○訴由臺北縣政府警察局板橋分
    局報告臺灣板橋地方法院檢察署檢察官偵查起訴。
    理  由
一、本院於準備程序進行中，被告丙○○就被訴事實為有罪之陳
    述，經告知被告簡式審判程序之旨，並聽取公訴人及被告之
    意見後，裁定進行簡式審判程序。
二、前揭事實，業據被告在偵查中及本院審理時坦承不諱，核與
    告訴人丁○○、甲○○、乙○○於警詢時及偵查中指述情節
    相符。此外，復有合會會單三紙、板信商業銀行集中作業中
    心九十八年六月四日板信集中字第0987471007號函暨帳號
    00000000000000號交易明細表一份附卷可稽，是堪認被告自
    白與事實相符。從而，本件事證明確，被告上開犯行均堪認
    定，應予依法論科。
三、新舊法之比較：
    查被告在本院審理時供稱：伊不記得該三次冒標之時間等語
    ，另在偵查中供稱：伊於九十七年二月間有以丁○○名義冒
    標等語，是以固堪認被告有於九十七年二月一日冒標，惟前
    二次冒標之時間，因被告已不復記憶，而上開合會會期進行
    期間係自九十五年一月一日起至九十七年一月一日止（九十
    七年二月一日已冒標，應予排除），是堪認被告應係在該段
    期間內之某二次不詳時日為冒標之行為，又刑法及其施行法
    業於九十五年七月一日修正施行，茲因不明被告究係在刑法
    及其施行法修正前抑或係在修正後冒標，在適用法律時自應
    採最有利於被告之解釋，合先敘明。按關於新舊法律變更之
    比較適用，原則上應就罪刑有關之共犯、未遂犯、想像競合
    犯、牽連犯、連續犯、結合犯，以及累犯加重、自首減輕暨
    其他法定加減原因（如身分加減）與加減例等一切情形，綜
    其全部罪刑之結果而為比較（最高法院九十五年第八次刑事
    庭會議決議參照）。經查：(一)就連續犯言之，修正後刑法已
    刪除第五十六條關於連續犯之規定，則被告先後多次為構成
    要件相同罪名之犯行，如依修正後之規定，僅能分論併罰，
    再定其應執行之刑，此較諸修正前僅論以一罪並加重其刑，
    並未更為有利；(二)就易科罰金之折算標準部分，如依修正前
    刑法第四十一條第一項及修正前罰金罰鍰提高標準條例第二
    條之規定，應以銀元三百元即新臺幣九百元折算一日，惟若
    依修正後刑法第四十一條第一項前段（原罰金罰鍰提高標準
    條例第二條已同時刪除）之規定，應以新臺幣一千元、二千
    元或三千元折算一日，二者相較之下，應以修正前之規定較
    有利於被告。(三)就定應執行部分，刑法第二條第一項規定：
    「行為後法律有變更者，適用行為時之法律。但行為後之法
    律有利於行為人者，適用最有利於行為人之法律」。依刑法
    第五十一條定應執行刑時，「裁判確定前犯數罪，其中一罪
    在新法施行前者，亦同（即亦應為新舊法比較）。」最高法
    院九十五年五月二十三日第八次刑事庭會議決議可資參照。
    修正前刑法第五十一條規定：「數罪併罰，分別宣告其罪之
    刑，依左列各款定其應執行者：」其中第五款規定：「宣告
    多數有期徒刑者，於各刑中之最長期以上，各刑合併之刑期
    以下，定其刑期。但不得逾二十年。」；修正後第五款規定
    ：「宣告多數有期徒刑者，於各刑中之最長期以上，各刑合
    併之刑期以下，定其刑期。但不得逾三十年」比較結果，修
    正後刑法並非較有利於行為人，依刑法第二條第一項前段之
    規定，仍應依修正前刑法第五十一條第五款規定，定其應執
    行之刑。(四)再按刑法施行法增訂第一條之一：「中華民國九
    十四年一月七日刑法修正施行後，刑法分則編所定罰金之貨
    幣單位為新臺幣。九十四年一月七日刑法修正時，刑法分則
    編未修正之條文定有罰金者，自九十四年一月七日刑法修正
    施行後，就其所定數額提高為三十倍。但七十二年六月二十
    六日至九十四年一月七日新增或修正之條文，就其所定數額
    提高為三倍。」，則刑法第三百三十九條第一項規定之罰金
    部分，應認亦隨同修正，而在修正後以新臺幣為單位，提高
    為三十倍，在修正前則以銀元為單位，依罰金罰鍰提高標準
    條例第一條前段之規定提高為十倍，是修正前後所規定之罰
    金刑最高額，經換算結果並無不同，惟因修正後刑法第三十
    三條第五款已將罰金刑調整為新臺幣一千元以上，以百元計
    算之，經比較前後規定之刑度，應以修正前之規定對被告較
    為有利。從而，依刑法第二條第一項前段規定，自應一體適
    用修正前之規定。至關於想像競合犯之規定，修正後刑法第
    五十五條但書係科刑之限制，為法理之明文化，非屬法律之
    變更（最高法院九十五年第八次刑事庭會議決議參照），自
    毋庸比較新舊法，而應逕適用修正後之規定。另被告於九十
    七年二月一日所為之犯行，已在刑法修正施行後，自應逕適
    用修正後之規定，附此敘明。
四、論罪科刑部分：
  (一)按依一般民間互助會之習慣，標會時會員多係在空白紙上填
    載金額並簽名，表示其所欲出之標息，並以所出標息高者為
    得標人，本件被告所召集之互助會亦復如此，已如前所述，
    是以該紙張上填載金額及簽名之文字，依習慣足以表示其用
    意，依刑法第二百二十條第一項之規定，以文書論。又按冒
    用他人名義在標單上書寫姓名及所出利息之行為，依民間互
    助會之習慣，除表示標會之會員外，另表示該名義人願出所
    書之利息金額標取會款，並非單純作為投標會員之識別，故
    於標單上冒簽他人姓名，乃表示投標名義人簽名之意思，應
    認係偽造他人之署押，最高法院八十七年度臺非字第一二號
    判決意旨可資參照。查本件被告先後三次冒用丁○○名義，
    在標單上填寫投標金額及偽簽丁○○之署名，參與競標，並
    將偽造之標單出示予競標時到場之互助會會員，復於得標後
    向活會會員告知上開得標情形，使不知情之活會會員陷於錯
    誤，而遵期繳交會款，均足以生損害於丁○○及該互助會之
    各活會會員。是核被告所為，均係犯刑法第二百十六條、第
    二百二十條第一項、第二百十條之行使偽造私文書罪及同法
    第三百三十九條第一項之詐欺取財罪。又被告在標單上偽造
    丁○○署押之行為，為偽造私文書之階段行為；而偽造私文
    書之低度行為復為行使之高度行為所吸收，均不另論罪。
  (三)再被告三次冒用丁○○名義標會，得標後使數個活會會員陷
    於錯誤而交付會款之詐騙行為，各次均係以一行為侵害數法
    益，觸犯數詐欺取財罪，為同種想像競合犯。又被告前二次
    所為行使偽造私文書及詐欺取財之行為，因時間不明，以採
    認均係於九十五年六月三十日以前犯之，對被告最為有利，
    該二次犯行時間緊接，手法相同，所犯均係構成要件相同之
    罪，顯係基於概括犯意反覆為之，均為連續犯，應依修正前
    刑法第五十六條之規定，各以一罪論；再被告所犯行使偽造
    私文書罪與詐欺取財罪間，均係以一行為觸犯數罪名，為想
    像競合，均應從一重行使偽造私文書罪論處。又被告所犯前
    開連續行使偽造私文書罪（前二次冒標詐財行為）及行使偽
    造私文書罪（第三次冒標詐財行為），時間有異，犯意各別
    ，行為互殊，應予分論併罰。
  (四)爰審酌被告冒用他人名義標會，嗣後無故停會，避不見面，
    致被冒名標會之會員及其他活會會員受有損害，惟犯後坦承
    犯行，犯後態度尚稱良好，兼衡其犯罪之動機、目的、手段
    、所得利益及迄今仍未與各該活會會員達成和解等一切情狀
    ，分別量處如主文所示之刑。又本件被告前二次冒標詐財之
    犯罪時間係在九十六年四月二十四日以前，合於中華民國九
    十六年罪犯減刑條例第二條第一項第三款之規定，且並無該
    條例所規定不得減刑之情形，是併依上開減刑條例規定予以
    減刑，並與其於九十七年二月一日所犯之行使偽造私文書罪
    所處之刑，定其應執行刑及諭知易科罰金之折算標準。至被
    告所偽造之標單（含其上署押部分）並未扣案，徵諸常情，
    該等物品並無保存價值，一般人在開標後多將之丟棄，罕有
    長久保存者，且被告於本院訊問時亦稱各該標單都已經丟棄
    等語，既無證據證明偽造之標單（含其上署押部分）尚屬存
    在，堪認顯已滅失，爰不就此再為沒收之諭知，附此敘明。
據上論斷，應依刑事訴訟法第二百七十三條之一第一項、第二百
九十九條第一項前段，刑法第二條第一項前段、第二百十六條、
第二百十條、第二百二十條第一項、第三百三十九條第一項、修
正前刑法第五十六條、第五十五條、修正前刑法第五十一條第五
款、修正前及修正後刑法第四十一條第一項，罰金罰鍰提高標準
條例第一條前段、修正前同條例第二條，刑法施行法第一條之一
第一項、第二項前段，中華民國九十六年罪犯減刑條例第二條第
一項第三款、第七條、第九條、第十一條，判決如主文。
本案經檢察官顏妃琇到庭執行職務
中    華    民    國    98    年    8     月    5     日
                      刑事第六庭  法  官  王士珮
以上正本證明與原本無異。
如不服本判決，應於判決送達後十日內，向本院提出上訴狀。
                                  書記官  郭晉良
中    華    民    國    98    年    8     月    5     日
附錄本案論罪科刑法條全文：
中華民國刑法第二百十條
偽造、變造私文書，足以生損害於公眾或他人者，處五年以下有
期徒刑。
中華民國刑法第二百十六條
行使第二百十條至第二百十五條之文書者，依偽造、變造文書或
登載不實事項或使登載不實事項之規定處斷。
中華民國刑法第二百二十條
在紙上或物品上之文字、符號、圖畫、照像，依習慣或特約，足
以為表示其用意之證明者，關於本章及本章以外各罪，以文書論
。
錄音、錄影或電磁紀錄，藉機器或電腦之處理所顯示之聲音、影
像或符號，足以為表示其用意之證明者，亦同。
中華民國刑法第三百三十九條
意圖為自己或第三人不法之所有，以詐術使人將本人或第三人之
物交付者，處五年以下有期徒刑、拘役或科或併科一千元以下罰
金。
以前項方法得財產上不法之利益或使第三人得之者，亦同。
前二項之未遂犯罰之。


司法院資訊處製作；財團法人民間司法改革基金會備份。
